最高法院刑事判決　　　　　　　　　　　　　　　　九十一年度台上字第六五一號
　　上　訴　人　甲○○
右上訴人因常業重利案件，不服台灣高等法院台中分院中華民國八十八年九月十六日
第二審判決（八十七年度上訴字第二八四○號，起訴案號：台灣台中地方法院檢察署
八十六年度偵字第二五二六四號），提起上訴，本院判決如左：
    主  文
上訴駁回。
    理  由
按刑事訴訟法第三百七十七條規定：上訴於第三審法院，非以判決違背法令為理由，
不得為之。是提起第三審上訴，應以原判決違背法令為理由，係屬法定要件。如果上
訴理由狀並未依據卷內訴訟資料，具體指摘原判決不適用何種法則或如何適用不當，
或所指摘原判決違法情事，顯與法律規定得為第三審上訴理由之違法情形，不相適合
時，均應認其上訴為違背法律上之程式，予以駁回。本件原判決撤銷第一審關於上訴
人甲○○部分之不當判決，改判仍論處其常業重利罪刑。已詳敘上訴人因家計負擔甚
重，為圖增加收入，乃思以小額金錢，貸與需款急迫之人，以賺取重利為常業之犯意
，先後自民國八十六年八月及九月間起，在台中市○○路民俗公園附近某處及同市○
○路○段一六九號八樓經營「地下錢莊」業務，在報紙上刊登「身分證借貸、一｜十
五萬元、○四｜0000000」、「身分證信貸、一｜十萬元內、0000000
」廣告，招攬不特定之人前來借款，收取每新台幣（下同）一萬元每十日一千五百元
之重利（即年利率百分之五百四十），第一次利息於借款時預扣，借款者並需簽付二
倍之本票及交付身分證或駕駛執照作為押品。迄同年十一月間復以十二萬元之代價，
頂讓綽號「元先生」不詳成年男子之重利債權，繼續以「元先生」名義收取重利及貸
與款項，其貸款情形詳如原判決附表所示。嗣於同年十二月四日為警查獲等情。係綜
核上訴人之部分自白，證人張文東、賴玲嬌、顧維鴻、楊文德、陳資源之證詞，扣案
之小筆記本、身分證保管條、土地及建物所有權狀、本票、身分證、駕駛執照、報紙
廣告等卷內資料為其所憑之證據及認定之理由。所為論斷，俱有卷內證據資料足憑，
從形式上觀察，原判決並無違背法令之情形存在。查刑法第三百四十四條重利罪成立
之要件為(一)乘人急迫、輕率或無經驗，貸以金錢或其他物品，(二)取得與原本顯不相當
之重利。在第一條件，係指明知他人出於急迫、輕率或無經驗，而利用機會故為貸與
，在第二條件，係指就原本利率、時期核算及參酌當地之經濟狀況，較之一般債務之
利息，顯有特殊之超額者而言。此項犯罪，固須對於特定人為之，始能成立。至若明
知社會上有因急迫而舉債濟急，及因輕率或無經驗而從事舉債之情形，預定苛刻條件
，一俟他人告貸，藉以博取重利為常業者，雖非對於特定人乘機利用，不能謂非對於
一般人具有犯罪之概括故意，則其犯有前項法條所載情事，即應論以同法第三百四十
五條之罪。上訴人刊登廣告，招徠需款急迫之不特定人，預定苛刻條件，貸與款項，
收取重利高達年息百分之五百四十，除預扣第一次利息外，並需簽付二倍之本票及交
付身分證或駕駛執照作為押品。自係以重利為常業。原判決論以常業重利罪，自屬正
當合法。又刑法上所謂常業犯，係指以犯罪為日常之職業、賴以為生而言，其本質乃
多數行為之集合或一定行為之反覆實施，在立法上予以擬制，定為一罪，為實質上之
一罪。上訴人自八十六年八月間起至同年十二月四日止先後在台中市○○路民俗公園
附近及同市○○路○段一六九號八樓經營「地下錢莊」，雖其中有部分行為係頂讓綽
號「元先生」之重利債權而來，然既均係常業重利行為之一部，原判決未予區分何者
為自行貸放部分，何者為頂讓債權部分。仍不影響其常業重利之性質。至刑法第三十
八條第一項第二款所定供犯罪所用或供犯罪預備之物，以屬於犯人所有者，得沒收之
。祇要與犯罪有直接關係者，即足當之。扣案之筆記本一冊（小本，其上載有「元先
生」者）既為上訴人向「元先生」頂讓重利債權而來作為向借款人收取重利之用，自
屬上訴人所有，供犯罪所用之物，原判決予以宣告沒收，尤無不當。上訴意旨置原判
決上開明確論斷於不顧，對原審取捨證據及證據證明力判斷之審判職權行使，任憑己
見，再事爭執，漫指原判決違法。然其所指摘者均為單純事實上之爭辯，要非適法之
第三審上訴理由。是上訴意旨所指摘原判決違法情事，顯與法律規定得為第三審上訴
理由之違法情形，不相適合。揆諸首開說明，其上訴為違背法律上之程式，應予駁回
。
據上論結，應依刑事訴訟法第三百九十五條前段，判決如主文。
中      華      民      國    九十一    年      一      月    三十一    日
                              最高法院刑事第五庭
                                  審判長法官  紀  俊  乾
                                        法官  黃  正  興
                                        法官  劉  介  民
                                        法官  陳  東  誥
                                        法官  張  春  福
      右正本證明與原本無異
                                              書  記  官
中      華      民      國    九十一    年      二      月      四      日
